---
title: "ANEMIA INFANTIL EN EL PERÚ (ENDES 2024)"
output: 
  flexdashboard::flex_dashboard:
    orientation: columns
    storyboard: true
    vertical_layout: fill
    theme: flatly
    source_code: embed
---

<style>
body { color: #333333; }
h1, h2, h3, h4, h5, h6 { color: #222222; }
p, li, div { color: #444444; }
.value-box .value { color: #000000; }
pre, code { color: #000000; background-color: #f8f8f8; }
</style>

```{r setup, include=FALSE}
# Librerías
library(dplyr)
library(tidyr)
library(ggplot2)
library(plotly)
library(knitr)
library(kableExtra)
library(DT)
library(flexdashboard)
library(modelsummary)
library(pROC)
library(psych)
library(GPArotation)
library(ggcorrplot)
library(factoextra)
library(cluster)
library(corrplot)
library(lmtest)
library(scales)

# Cargar datos
bdt <- read.csv("BASE_ANEMIA_F.csv", stringsAsFactors = FALSE)

# VARIABLES NUMÉRICAS
bdt$riqueza <- as.numeric(bdt$riqueza)
bdt$edadmeses <- as.numeric(bdt$edadmeses)
bdt$edadmadre <- as.numeric(bdt$edadmadre)
bdt$pesoalnacer <- as.numeric(bdt$pesoalnacer)

# CREAR VARIABLES BINARIAS/NUMÉRICAS
bdt$anemia_bin <- ifelse(bdt$d_anemia == "Tiene Anemia", 1, 0)
bdt$sexo_num <- ifelse(bdt$sexo == "Mujer", 1, 0)
bdt$area_num <- ifelse(bdt$area == "Rural", 1, 0)
bdt$anemiamadre_num <- ifelse(grepl("Tiene", bdt$anemiamadre), 1, 0)
bdt$educmadre_num <- as.numeric(factor(bdt$educmadre, 
                                        levels = c("Primaria  o menos", "Secundaria", "Superior")))
bdt$wealth_num <- as.numeric(factor(bdt$wealth_index,
                                     levels = c("El más pobre", "Pobrer", "Medio", "Rico", "Más rico")))

# Funciones para valueboxes
computeRegiones = function() return(length(unique(bdt$region)))
computeNinos = function() return(nrow(bdt))
computePrevalencia = function() return(round(mean(bdt$anemia_bin, na.rm=TRUE)*100, 1))
```

Introducción {data-icon="fa-solid fa-baby"}
=====================================

Column {data-width=400}
-----------------------------------------------------------------------

### Regiones del Perú

```{r}
valueBox(
value = computeRegiones(),
caption = "Regiones del Perú",
icon = "fas fa-earth-americas",
color = "success"
)
```

### Niños evaluados

```{r}
valueBox(
value = format(computeNinos(), big.mark = ","),
caption = "Niños menores de 5 años evaluados",
icon = "fas fa-child",
color = "info"
)
```

### Prevalencia de Anemia

```{r}
prev <- computePrevalencia()
valueBox(
value = paste0(prev, "%"),
caption = "Prevalencia de Anemia",
icon = "fas fa-tint",
color = ifelse(prev > 40, "danger", "warning")
)
```

### CONTEXTO

- **La anemia infantil es un problema de salud pública crítico en el Perú:** Afecta el desarrollo cognitivo, motor y socioemocional de los niños menores de 5 años.

- **La ENDES 2024 permite analizar los determinantes de esta condición** a nivel nacional, considerando factores socioeconómicos, maternos y geográficos.

- **Objetivo del estudio:** Identificar qué factores influyen en la anemia infantil en el Perú, utilizando datos de la Encuesta Demográfica y de Salud Familiar (ENDES) 2024.


Variable Dependiente {data-icon="fa-solid fa-droplet"}
=====================================

Column {data-width=500} {.tabset}
-----------------------------------------------------------------------

### Definición de Anemia

La **anemia** se define según los niveles de hemoglobina ajustados por altitud:

```{r}
clasificacion <- data.frame(
Nivel = c("< 11.0 g/dL", "≥ 11.0 g/dL"),
Clasificacion = c("Tiene Anemia", "No tiene Anemia"),
Valor = c(1, 0)
)

kable(clasificacion, col.names = c("Nivel de Hemoglobina", "Clasificación", "Valor binario"),
    caption = "Criterio de Clasificación de Anemia Infantil", format = "html") %>%
kable_styling(bootstrap_options = c("striped", "hover", "condensed", "bordered"),
              full_width = FALSE, position = "center")
```

**Tipos de anemia por severidad:**

- **Leve:** Hemoglobina entre 10.0-10.9 g/dL
- **Moderada:** Hemoglobina entre 7.0-9.9 g/dL
- **Severa:** Hemoglobina < 7.0 g/dL

### Distribución

```{r}
tabla <- bdt %>%
count(d_anemia) %>%
mutate(Porcentaje = round(100 * n / sum(n), 1)) %>%
rename(Categoria = d_anemia, Frecuencia = n)

datatable(tabla, options = list(dom = 't', pageLength = 5),
        caption = 'Distribución de niños según Anemia', rownames = FALSE)
```

Column {data-width=500} {.tabset}
-----------------------------------------------------------------------

### Distribución Gráfica

```{r}
tabla_pe <- bdt %>%
count(d_anemia) %>%
mutate(
  Porcentaje = round(100 * n / sum(n), 1),
  Etiqueta = paste0(format(n, big.mark=","), " (", Porcentaje, "%)")
)

ggplot(tabla_pe, aes(x = d_anemia, y = n, fill = d_anemia)) +
geom_bar(stat = "identity", width = 0.6) +
geom_text(aes(label = Etiqueta), vjust = -0.5, size = 4) +
scale_fill_brewer(palette = "Paired") +
theme_minimal() +
labs(title = "Distribución de Anemia Infantil", x = "Condición", y = "Frecuencia",
     caption = "Fuente: ENDES 2024, INEI Perú.") +
ylim(0, max(tabla_pe$n) * 1.15) +
theme(plot.title = element_text(hjust = 0.5, face = "bold"), legend.position = "none")
```

### Por Severidad

```{r}
tabla_sev <- bdt %>%
count(anemia) %>%
mutate(
  Porcentaje = round(100 * n / sum(n), 1),
  Etiqueta = paste0(format(n, big.mark=","), " (", Porcentaje, "%)")
)

ggplot(tabla_sev, aes(x = reorder(anemia, -n), y = n, fill = anemia)) +
geom_bar(stat = "identity", width = 0.6) +
geom_text(aes(label = Etiqueta), vjust = -0.5, size = 3.5) +
scale_fill_brewer(palette = "Paired") +
theme_minimal() +
labs(title = "Distribución por Severidad de Anemia", x = "Tipo de Anemia", y = "Frecuencia",
     caption = "Fuente: ENDES 2024, INEI Perú.") +
ylim(0, max(tabla_sev$n) * 1.15) +
theme(plot.title = element_text(hjust = 0.5, face = "bold"), legend.position = "none")
```


Variables Independientes {data-icon="fa-solid fa-list"}
=====================================

Column {data-width=500} {.tabset}
-----------------------------------------------------------------------

### Índice de Riqueza

```{r}
tabla_riq <- bdt %>%
count(wealth_index) %>%
mutate(Porcentaje = paste0(round(100 * n / sum(n), 1), "%"))

ggplot(tabla_riq, aes(x = wealth_index, y = n, fill = wealth_index)) +
geom_bar(stat = "identity", width = 0.6) +
geom_text(aes(label = paste0(format(n, big.mark=","), "\n(", Porcentaje, ")")), vjust = -0.3, size = 3) +
scale_fill_brewer(palette = "Paired") +
theme_minimal() +
labs(title = "Distribución por Índice de Riqueza", x = "", y = "Frecuencia") +
ylim(0, max(tabla_riq$n) * 1.25) +
theme(plot.title = element_text(hjust = 0.5, face = "bold"), legend.position = "none",
      axis.text.x = element_text(angle = 45, hjust = 1))
```

### Edad del Niño (meses)

```{r}
g2 <- ggplot(bdt, aes(x = edadmeses)) +
geom_histogram(binwidth = 3, fill = "#A6CEE3", color = "white") +
labs(title = "Distribución de Edad del Niño", x = "Edad (meses)", y = "Frecuencia") +
theme_minimal() +
theme(plot.title = element_text(hjust = 0.5, face = "bold"))

ggplotly(g2)
```

### Peso al Nacer

```{r}
bdt_peso <- bdt %>% filter(!is.na(pesoalnacer))
g3 <- ggplot(bdt_peso, aes(y = pesoalnacer)) +
geom_boxplot(fill = "#A6CEE3") +
labs(title = "Boxplot del Peso al Nacer", y = "Peso (kg)") +
theme_minimal() +
theme(plot.title = element_text(hjust = 0.5, face = "bold"))

ggplotly(g3)
```

### Edad de la Madre

```{r}
g4 <- ggplot(bdt, aes(x = edadmadre)) +
geom_histogram(binwidth = 2, fill = "#A6CEE3", color = "white") +
labs(title = "Distribución de Edad de la Madre", x = "Edad (años)", y = "Frecuencia") +
theme_minimal() +
theme(plot.title = element_text(hjust = 0.5, face = "bold"))

ggplotly(g4)
```

Column {data-width=500} {.tabset}
-----------------------------------------------------------------------

### Área de Residencia

```{r}
tabla_area <- bdt %>%
count(area) %>%
mutate(Porcentaje = paste0(round(100 * n / sum(n), 1), "%"))

ggplot(tabla_area, aes(x = area, y = n, fill = area)) +
geom_bar(stat = "identity", width = 0.6) +
geom_text(aes(label = paste0(format(n, big.mark=","), "\n(", Porcentaje, ")")), vjust = -0.3, size = 4) +
scale_fill_brewer(palette = "Paired") +
theme_minimal() +
labs(title = "Distribución por Área", x = "", y = "Frecuencia") +
ylim(0, max(tabla_area$n) * 1.2) +
theme(plot.title = element_text(hjust = 0.5, face = "bold"), legend.position = "none")
```

### Educación de la Madre

```{r}
tabla_educ <- bdt %>%
count(educmadre) %>%
mutate(Porcentaje = paste0(round(100 * n / sum(n), 1), "%"))

ggplot(tabla_educ, aes(x = educmadre, y = n, fill = educmadre)) +
geom_bar(stat = "identity", width = 0.6) +
geom_text(aes(label = paste0(format(n, big.mark=","), "\n(", Porcentaje, ")")), vjust = -0.3, size = 3.5) +
scale_fill_brewer(palette = "Paired") +
theme_minimal() +
labs(title = "Educación de la Madre", x = "", y = "Frecuencia") +
ylim(0, max(tabla_educ$n) * 1.2) +
theme(plot.title = element_text(hjust = 0.5, face = "bold"), legend.position = "none")
```

### Anemia Materna

```{r}
tabla_am <- bdt %>%
count(anemiamadre) %>%
mutate(Porcentaje = paste0(round(100 * n / sum(n), 1), "%"))

ggplot(tabla_am, aes(x = anemiamadre, y = n, fill = anemiamadre)) +
geom_bar(stat = "identity", width = 0.6) +
geom_text(aes(label = paste0(format(n, big.mark=","), "\n(", Porcentaje, ")")), vjust = -0.3, size = 3.5) +
scale_fill_brewer(palette = "Paired") +
theme_minimal() +
labs(title = "Anemia en la Madre", x = "", y = "Frecuencia") +
ylim(0, max(tabla_am$n) * 1.2) +
theme(plot.title = element_text(hjust = 0.5, face = "bold"), legend.position = "none")
```

### Sexo del Niño

```{r}
tabla_sexo <- bdt %>%
count(sexo) %>%
mutate(Porcentaje = paste0(round(100 * n / sum(n), 1), "%"))

ggplot(tabla_sexo, aes(x = sexo, y = n, fill = sexo)) +
geom_bar(stat = "identity", width = 0.6) +
geom_text(aes(label = paste0(format(n, big.mark=","), "\n(", Porcentaje, ")")), vjust = -0.3, size = 4) +
scale_fill_brewer(palette = "Paired") +
theme_minimal() +
labs(title = "Sexo del Niño", x = "", y = "Frecuencia") +
ylim(0, max(tabla_sexo$n) * 1.2) +
theme(plot.title = element_text(hjust = 0.5, face = "bold"), legend.position = "none")
```


Análisis Bivariado {.storyboard data-icon="fa-solid fa-chart-bar"}
=====================================

### Área vs Anemia {data-commentary-width=400}

```{r}
df_plot <- bdt %>%
count(d_anemia, area) %>%
group_by(area) %>%
mutate(prop = n / sum(n), label = paste0(round(prop * 100, 1), "%"))

ggplot(df_plot, aes(x = area, y = prop, fill = d_anemia)) +
geom_bar(stat = "identity", position = "fill", color = "black") +
geom_text(aes(label = label), position = position_fill(vjust = 0.5), color = "white", size = 4) +
scale_y_continuous(labels = percent_format()) +
scale_fill_brewer(palette = "Paired") +
labs(title = "Anemia según Área de Residencia", x = "", y = "Porcentaje", fill = "Condición") +
theme_minimal() +
theme(plot.title = element_text(hjust = 0.5, face = "bold"), legend.position = "bottom")
```

***

```{r}
chi_area <- chisq.test(table(bdt$d_anemia, bdt$area))
cat(sprintf("Chi-cuadrado = %.2f, gl = %d, p-valor < 0.001", chi_area$statistic, chi_area$parameter))
```

**INTERPRETACIÓN:**

- La anemia es significativamente **más prevalente en zonas rurales** que en zonas urbanas.
- Esta diferencia refleja desigualdades en acceso a servicios de salud, alimentación y saneamiento.

### Educación Materna vs Anemia {data-commentary-width=400}

```{r}
df_plot2 <- bdt %>%
count(d_anemia, educmadre) %>%
group_by(educmadre) %>%
mutate(prop = n / sum(n), label = paste0(round(prop * 100, 1), "%"))

ggplot(df_plot2, aes(x = educmadre, y = prop, fill = d_anemia)) +
geom_bar(stat = "identity", position = "fill", color = "black") +
geom_text(aes(label = label), position = position_fill(vjust = 0.5), color = "white", size = 4) +
scale_y_continuous(labels = percent_format()) +
scale_fill_brewer(palette = "Paired") +
labs(title = "Anemia según Educación de la Madre", x = "", y = "Porcentaje", fill = "Condición") +
theme_minimal() +
theme(plot.title = element_text(hjust = 0.5, face = "bold"), legend.position = "bottom")
```

***

```{r}
chi_educ <- chisq.test(table(bdt$d_anemia, bdt$educmadre))
cat(sprintf("Chi-cuadrado = %.2f, gl = %d, p-valor < 0.001", chi_educ$statistic, chi_educ$parameter))
```

**INTERPRETACIÓN:**

- A **mayor nivel educativo de la madre**, menor prevalencia de anemia en los niños.
- La educación materna es un factor protector clave.

### Anemia Materna vs Anemia Infantil {data-commentary-width=400}

```{r}
df_plot3 <- bdt %>%
count(d_anemia, anemiamadre) %>%
group_by(anemiamadre) %>%
mutate(prop = n / sum(n), label = paste0(round(prop * 100, 1), "%"))

ggplot(df_plot3, aes(x = anemiamadre, y = prop, fill = d_anemia)) +
geom_bar(stat = "identity", position = "fill", color = "black") +
geom_text(aes(label = label), position = position_fill(vjust = 0.5), color = "white", size = 4) +
scale_y_continuous(labels = percent_format()) +
scale_fill_brewer(palette = "Paired") +
labs(title = "Anemia Infantil según Anemia Materna", x = "", y = "Porcentaje", fill = "Condición") +
theme_minimal() +
theme(plot.title = element_text(hjust = 0.5, face = "bold"), legend.position = "bottom")
```

***

```{r}
chi_madre <- chisq.test(table(bdt$d_anemia, bdt$anemiamadre))
cat(sprintf("Chi-cuadrado = %.2f, gl = %d, p-valor < 0.001", chi_madre$statistic, chi_madre$parameter))
```

**INTERPRETACIÓN:**

- Existe una **asociación significativa** entre la anemia de la madre y la anemia del niño.
- Los hijos de madres con anemia tienen mayor probabilidad de presentar anemia.

### Variables Numéricas vs Anemia {data-commentary-width=400}

```{r}
vars_num <- c("riqueza", "edadmeses", "edadmadre")
nombres <- c("Índice de Riqueza", "Edad del niño (meses)", "Edad de la madre")

resultados <- lapply(1:length(vars_num), function(i) {
tryCatch({
  grupo0 <- bdt[[vars_num[i]]][bdt$anemia_bin == 0]
  grupo1 <- bdt[[vars_num[i]]][bdt$anemia_bin == 1]
  grupo0 <- grupo0[!is.na(grupo0)]
  grupo1 <- grupo1[!is.na(grupo1)]
  t <- t.test(grupo0, grupo1)
  data.frame(
    Variable = nombres[i],
    Media.Sin.Anemia = round(mean(grupo0), 3),
    Media.Con.Anemia = round(mean(grupo1), 3),
    Valor.p = ifelse(t$p.value < 0.001, "<0.001", round(t$p.value, 4))
  )
}, error = function(e) {
  data.frame(Variable = nombres[i], Media.Sin.Anemia = NA, Media.Con.Anemia = NA, Valor.p = NA)
})
})

tabla_ttest <- do.call(rbind, resultados)
kable(tabla_ttest, format = "html", caption = "Comparación de medias (T-test)") %>%
kable_styling(bootstrap_options = c("striped", "hover"), full_width = FALSE)
```

***

**PRINCIPALES HALLAZGOS:**

1. **Índice de Riqueza:** Los niños con anemia provienen de hogares con menor índice de riqueza.

2. **Edad del niño:** Los niños más pequeños tienen mayor prevalencia de anemia.

3. **Edad de la madre:** Diferencias por analizar según resultados.


Regresión Logística {data-icon="fa-solid fa-calculator"}
=====================================

Column {data-width=500} {.tabset}
-----------------------------------------------------------------------

### Matriz de Correlación

```{r}
cor_vars <- bdt[, c("anemia_bin", "riqueza", "edadmeses", "edadmadre", 
                   "area_num", "educmadre_num", "anemiamadre_num", "sexo_num")]
cor_vars <- cor_vars[complete.cases(cor_vars), ]

corr <- cor(cor_vars)
corrplot(corr, method = "color", tl.cex = 0.7, number.cex = 0.6, 
       addCoef.col = "black", type = "upper", col = colorRampPalette(c("#B2DF8A", "white", "#1F78B4"))(200))
```

### Modelos Anidados

```{r}
# Modelo 1: Variables principales
rlog1 <- glm(anemia_bin ~ riqueza + anemiamadre_num + educmadre_num + area_num,
           family = binomial, data = bdt)

# Modelo 2: + Variables de control
rlog2 <- glm(anemia_bin ~ riqueza + anemiamadre_num + educmadre_num + area_num +
             sexo_num + edadmeses,
           family = binomial, data = bdt)

# Modelo 3: + Variables adicionales
rlog3 <- glm(anemia_bin ~ riqueza + anemiamadre_num + educmadre_num + area_num +
             sexo_num + edadmeses + edadmadre,
           family = binomial, data = bdt)

modelos <- list('Modelo I' = rlog1, 'Modelo II' = rlog2, 'Modelo III' = rlog3)

modelsummary(modelos, exponentiate = TRUE, statistic = "conf.int", stars = TRUE,
           title = "Regresión Logística - Odds Ratios")
```

### Comparación de Modelos

```{r}
comparacion <- anova(rlog1, rlog2, rlog3, test = "Chisq")
kable(comparacion, format = "html", digits = 4, caption = "Comparación de Modelos") %>%
kable_styling(bootstrap_options = c("striped", "hover"), full_width = FALSE)
```

Column {data-width=500}
-----------------------------------------------------------------------

### Interpretación de Resultados

**🔍 INTERPRETACIÓN DE ODDS RATIOS (Modelo III):**

1. **Anemia Materna:** Las madres con anemia aumentan significativamente el riesgo de anemia en sus hijos (OR > 1).

2. **Área Rural:** Vivir en zona rural incrementa la probabilidad de anemia infantil respecto a zonas urbanas.

3. **Índice de Riqueza:** A mayor riqueza, menor probabilidad de anemia (efecto protector).

4. **Educación de la Madre:** Mayor nivel educativo reduce el riesgo de anemia.

5. **Edad del Niño:** Los niños más pequeños tienen mayor riesgo de anemia.

### Evaluación del Modelo

```{r}
bdt_completo <- bdt[complete.cases(bdt[, c("anemia_bin", "riqueza", "anemiamadre_num", 
                                           "educmadre_num", "area_num", "sexo_num", 
                                           "edadmeses", "edadmadre")]), ]

predicted <- predict(rlog3, type = "response", newdata = bdt_completo)
actual <- bdt_completo$anemia_bin

roc_obj <- roc(actual, predicted)
auc_val <- auc(roc_obj)

plot(roc_obj, main = paste("Curva ROC - AUC:", round(auc_val, 3)), col = "#1F78B4", lwd = 2)
abline(a = 0, b = 1, lty = 2, col = "gray")
```

**El AUC indica la capacidad predictiva del modelo.**


EFA {data-icon="fa-solid fa-atom"}
=====================================

Column {data-width=400} {.tabset}
-----------------------------------------------------------------------

### Correlación

```{r}
efa_vars <- c("riqueza", "edadmeses", "edadmadre", "area_num", "educmadre_num", 
            "anemiamadre_num", "sexo_num")
efa_data <- bdt[, efa_vars]
efa_data <- efa_data[complete.cases(efa_data), ]

cor_efa <- cor(efa_data)
ggcorrplot(cor_efa, lab = TRUE, lab_size = 3, colors = c("#B2DF8A", "white", "#1F78B4"))
```

### Verificación KMO

```{r}
kmo_result <- KMO(cor_efa)
cat("KMO Overall:", round(kmo_result$MSA, 3), "\n\n")
cat("KMO por variable:\n")
print(round(kmo_result$MSAi, 3))
```

**Interpretación:** Un KMO > 0.5 indica que el análisis factorial es apropiado.

### Bartlett Test

```{r}
bart <- cortest.bartlett(cor_efa, n = nrow(efa_data))
cat("Chi-cuadrado:", round(bart$chisq, 2), "\n")
cat("p-valor:", format(bart$p.value, scientific = TRUE), "\n")
```

### Análisis Factorial

```{r}
resfa <- fa(efa_data, nfactors = 2, rotate = "varimax", fm = "minres")
print(resfa$loadings, cutoff = 0.3)
```

Column {data-width=600}
-----------------------------------------------------------------------

### Diagrama Factorial

```{r, fig.width=10, fig.height=6}
fa.diagram(resfa, main = "Resultados del Análisis Factorial Exploratorio")
```

### Interpretación del EFA

**🔍 ANÁLISIS FACTORIAL EXPLORATORIO**

El análisis factorial permite identificar dimensiones latentes:

1. **Factor 1 - Condiciones Socioeconómicas:** Agrupa índice de riqueza, educación materna y área de residencia.

2. **Factor 2 - Características Demográficas:** Incluye edad del niño y características maternas.

**Métricas de ajuste:**

```{r}
cat("TLI:", round(resfa$TLI, 3), "\n")
cat("RMSEA:", round(resfa$RMSEA[1], 3), "\n")
```


Clustering {data-icon="fa-solid fa-object-group"}
=====================================

Column {data-width=400} {.tabset}
-----------------------------------------------------------------------

### Número Óptimo de Clusters

```{r}
cluster_data <- bdt %>%
group_by(region) %>%
summarise(
  prev_anemia = mean(anemia_bin, na.rm = TRUE),
  mean_riqueza = mean(riqueza, na.rm = TRUE),
  prop_rural = mean(area_num, na.rm = TRUE),
  mean_educmadre = mean(educmadre_num, na.rm = TRUE),
  prop_anemiamadre = mean(anemiamadre_num, na.rm = TRUE)
) %>%
filter(complete.cases(.))

dataClus <- as.data.frame(cluster_data[, 2:6])
row.names(dataClus) <- cluster_data$region

g.dist <- daisy(dataClus, metric = "gower")
fviz_nbclust(dataClus, pam, diss = g.dist, method = "silhouette", k.max = 8) +
  theme_minimal()
```

### Silueta de Clusters

```{r}
set.seed(123)
res.pam <- pam(g.dist, 3, cluster.only = FALSE)
fviz_silhouette(res.pam, print.summary = FALSE) +
  theme_minimal() +
  scale_fill_brewer(palette = "Paired") +
  scale_color_brewer(palette = "Paired")
```

### Regiones por Cluster

```{r}
cluster_data$cluster <- res.pam$cluster
cluster_data %>%
arrange(cluster) %>%
dplyr::select(region, cluster, prev_anemia, mean_riqueza) %>%
kable(format = "html", digits = 3, caption = "Regiones por Cluster") %>%
kable_styling(bootstrap_options = c("striped", "hover"), font_size = 11)
```

Column {data-width=600}
-----------------------------------------------------------------------

### Visualización de Clusters

```{r}
proyeccion <- cmdscale(g.dist, k = 2, add = TRUE)
cluster_data$dim1 <- proyeccion$points[,1]
cluster_data$dim2 <- proyeccion$points[,2]

ggplot(cluster_data, aes(x = dim1, y = dim2, color = factor(cluster), label = region)) +
geom_point(size = 4) +
geom_text(vjust = -1, size = 2.5) +
scale_color_brewer(palette = "Paired") +
labs(title = "Clustering de Regiones según Indicadores de Anemia",
     x = "Dimensión 1", y = "Dimensión 2", color = "Cluster") +
theme_minimal() +
theme(plot.title = element_text(hjust = 0.5, face = "bold"))
```

### Interpretación del Clustering

**🔍 PERFILES REGIONALES POR CLUSTER (PAM)**

El análisis de clustering agrupa las regiones del Perú:

1. **Cluster 1 - Bajo Riesgo:** Regiones con menor prevalencia de anemia, mayor índice de riqueza y predominio urbano.

2. **Cluster 2 - Riesgo Moderado:** Regiones con prevalencia intermedia, características mixtas.

3. **Cluster 3 - Alto Riesgo:** Regiones con alta prevalencia de anemia, mayor ruralidad y menor riqueza.

**IMPLICANCIAS:** Se requieren políticas diferenciadas por región.


Conclusiones {data-icon="fa-solid fa-flag-checkered"}
=====================================

Column {data-width=500}
-----------------------------------------------------------------------

### Principales Hallazgos

**🔍 CONCLUSIONES PRINCIPALES DEL ESTUDIO**

- 🩸 **La anemia infantil en el Perú está determinada por múltiples factores:** La anemia materna, el área de residencia, la educación de la madre y el índice de riqueza son predictores significativos.

- 👩‍🎓 **La educación materna es un factor protector clave:** A mayor nivel educativo de la madre, menor probabilidad de anemia en los niños.

- 🏘️ **La brecha urbano-rural persiste:** Los niños de zonas rurales tienen significativamente mayor prevalencia de anemia.

- 🤰 **La anemia materna predice anemia infantil:** Existe una asociación significativa entre ambas condiciones.

- 📊 **El modelo predictivo tiene buena capacidad discriminativa:** Permite identificar niños en riesgo.

- 🗺️ **Las regiones del Perú tienen perfiles diferenciados:** El clustering reveló grupos territoriales con distintos niveles de riesgo.

### Recomendaciones

**📋 RECOMENDACIONES DE POLÍTICA**

1. **Fortalecer los programas de suplementación de hierro:** Priorizar zonas rurales y poblaciones de menores recursos.

2. **Intervenir desde el embarazo:** Reducir la anemia materna para prevenir la transmisión intergeneracional.

3. **Focalizar por nivel educativo:** Estrategias de comunicación adaptadas al nivel educativo de las madres.

4. **Políticas diferenciadas por región:** Intervenciones específicas según el perfil de riesgo de cada cluster.

5. **Mejorar el acceso a servicios de salud en zonas rurales:** Fortalecer la atención primaria.

6. **Monitoreo continuo:** Utilizar indicadores predictivos para el seguimiento de intervenciones.
