---
title: "Limpieza de Datos - Anemia Infantil en el Perú"
subtitle: "ENDES 2022"
author: "Gestión Pública - PUCP"
date: "`r Sys.Date()`"
output:
  html_document:
    toc: true
    toc_float: true
    toc_depth: 3
    number_sections: true
    theme: flatly
    highlight: tango
    code_folding: show
---

```{r setup, include=FALSE}
knitr::opts_chunk$set(
  echo = TRUE,
  message = FALSE,
  warning = FALSE,
  fig.align = "center"
)
```

# Introducción

Este documento presenta el proceso de limpieza y preparación de datos para el análisis de **anemia infantil en el Perú**, utilizando información de la Encuesta Demográfica y de Salud Familiar (**ENDES 2022**) del Instituto Nacional de Estadística e Informática (INEI).

## Objetivo

Construir una base de datos integrada que permita analizar los determinantes de la anemia en niños menores de 5 años, combinando información de:

- Características del niño (sexo, edad, peso al nacer, nivel de anemia)
- Características de la madre (edad, educación, lengua materna, anemia materna)
- Características del hogar (índice de riqueza, área de residencia, región)

## Fuentes de datos

Se utilizan 5 módulos de la ENDES 2022:

| Archivo | Módulo | Variables principales |
|---------|--------|----------------------|
| REC0111.dta | Datos básicos MEF | Edad madre, educación, riqueza, región |
| REC21.dta | Historia de nacimiento | Sexo del niño |
| REC41.dta | Embarazo y parto | Peso al nacer |
| REC42.dta | Inmunización y salud | Anemia de la madre |
| REC44.dta | Peso y talla | Anemia del niño, edad en meses |

---

# Configuración del entorno

## Instalación de paquetes

Primero verificamos e instalamos los paquetes necesarios si no están disponibles.

```{r instalacion-paquetes}
paquetes <- c("haven", "dplyr", "tidyr", "stringr", "knitr", "kableExtra")

nuevos_paquetes <- paquetes[!(paquetes %in% installed.packages()[,"Package"])]
if(length(nuevos_paquetes)) {
  install.packages(nuevos_paquetes)
}
```

## Carga de librerías

```{r carga-librerias}
library(haven)      # Lectura de archivos .dta (Stata)
library(dplyr)      # Manipulación de datos
library(tidyr)      # Transformación de datos
library(stringr)    # Manipulación de texto
library(knitr)      # Tablas
library(kableExtra) # Formato de tablas
```

## Directorio de trabajo

```{r directorio, eval=FALSE}
# IMPORTANTE: Modificar esta ruta según la ubicación de tus archivos
setwd("F:/ANEMIA DR CRISTOBAL")
```

---

# Procesamiento de módulos

## Módulo REC0111: Datos de la Madre

Este módulo contiene información socioeconómica y demográfica de las mujeres en edad fértil (MEF).

### Lectura de datos

```{r lectura-rec0111}
rec0111 <- read_dta("REC0111.dta")
cat("Registros leídos:", nrow(rec0111))
```

### Creación de identificadores

El identificador `CASEID` se divide en dos componentes:

- **HHID**: Identificador del hogar (9 primeros caracteres)
- **HVIDX**: Índice de la persona dentro del hogar (3 últimos caracteres)

```{r identificadores-madre}
datos_madre <- rec0111 %>%
  mutate(
    HHID = str_trim(str_sub(CASEID, 1, 9)),
    HVIDX = as.numeric(str_trim(str_sub(CASEID, 10, 12)))
  )
```

### Selección de variables

```{r seleccion-vars-madre}
datos_madre <- datos_madre %>%
  select(
    HHID, HVIDX,
    conglome = V001,
    hogar = V002,
    V005,
    edadmadre = V012,
    V015,
    V106,           # Educación
    V131,           # Lengua materna
    V133,           # Años de escolaridad
    wealth_index = V190,
    riqueza = V191,
    region = V024,
    V025,           # Área urbano/rural
    altitud = V040,
    estrato = V022
  )
```

### Recodificación de variables

#### Años de escolaridad

```{r recode-escolaridad}
# Código 97 = No sabe/No responde → NA
datos_madre <- datos_madre %>%
  mutate(
    sch_madre = if_else(V133 == 97, NA_real_, as.numeric(V133))
  )
```

#### Área de residencia

```{r recode-area}
# 1 = Urbano, 2 = Rural
datos_madre <- datos_madre %>%
  mutate(
    area = case_when(
      V025 == 1 ~ "Urbano",
      V025 == 2 ~ "Rural",
      TRUE ~ NA_character_
    )
  )
```

#### Lengua materna

```{r recode-lengua}
# 1-9 = Lenguas indígenas, 10 = Castellano, 11-12 = Lenguas extranjeras
datos_madre <- datos_madre %>%
  mutate(
    lengmaterna = case_when(
      V131 >= 1 & V131 <= 9 ~ "Lengua Indígena",
      V131 == 10 ~ "Castellano",
      V131 %in% c(11, 12) ~ "Lengua extranjera",
      TRUE ~ NA_character_
    )
  )
```

#### Nivel educativo

```{r recode-educacion}
# 0-1 = Primaria o menos, 2 = Secundaria, 3 = Superior
datos_madre <- datos_madre %>%
  mutate(
    educmadre = case_when(
      V106 %in% c(0, 1) ~ "Primaria  o menos",
      V106 == 2 ~ "Secundaria",
      V106 == 3 ~ "Superior",
      TRUE ~ NA_character_
    )
  )
```

#### Factor de ponderación

```{r recode-peso}
# Reescalar el factor de ponderación
datos_madre <- datos_madre %>%
  mutate(
    peso = V005 / 1000000
  )
```

### Limpieza final del módulo

```{r limpieza-madre}
datos_madre <- datos_madre %>%
  select(-V106, -V131, -V133, -V025) %>%
  arrange(HHID, HVIDX)

cat("Registros en datos_madre:", nrow(datos_madre))
```

---

## Módulo REC21: Sexo del Niño

Este módulo proviene de la historia de nacimientos y contiene información básica sobre los hijos.

### Lectura y procesamiento

```{r procesamiento-rec21}
rec21 <- read_dta("REC21.dta")
cat("Registros leídos:", nrow(rec21))
```

### Creación de base de sexo

```{r base-sexo}
sexo_nino <- rec21 %>%
  mutate(
    HHID = str_trim(str_sub(CASEID, 1, 9)),
    HVIDX = as.numeric(str_trim(str_sub(CASEID, 10, 12)))
  ) %>%
  # Recodificar sexo: 1 = Hombre, 2 = Mujer
  mutate(
    sexo = case_when(
      B4 == 1 ~ "Hombre",
      B4 == 2 ~ "Mujer",
      TRUE ~ NA_character_
    )
  ) %>%
  # BIDX es el índice del nacimiento, se renombra a HWIDX
  rename(HWIDX = BIDX) %>%
  select(HHID, HVIDX, BORD, HWIDX, sexo, B5)

cat("Registros en sexo_nino:", nrow(sexo_nino))
```

---

## Módulo REC41: Peso al Nacer

Este módulo contiene información sobre el embarazo, parto y puerperio.

### Lectura y procesamiento

```{r procesamiento-rec41}
rec41 <- read_dta("REC41.dta")
cat("Registros leídos:", nrow(rec41))
```

### Creación de base de peso al nacer

```{r base-peso-nacer}
peso_nacer <- rec41 %>%
  mutate(
    HHID = str_trim(str_sub(CASEID, 1, 9)),
    HVIDX = as.numeric(str_trim(str_sub(CASEID, 10, 12)))
  ) %>%
  rename(HWIDX = MIDX) %>%
  # M19: Peso al nacer en gramos
  # 9996 = No fue pesado, 9998 = No sabe
  mutate(
    pesoalnacer = case_when(
      M19 %in% c(9996, 9998) ~ NA_real_,
      TRUE ~ as.numeric(M19) / 1000  # Convertir a kilogramos
    )
  ) %>%
  select(HHID, HVIDX, HWIDX, pesoalnacer)

cat("Registros en peso_nacer:", nrow(peso_nacer))
```

---
 
## Módulo REC42: Anemia de la Madre

Este módulo contiene información sobre inmunización y salud, incluyendo el nivel de hemoglobina de la madre.

### Lectura y procesamiento

```{r procesamiento-rec42}
rec42 <- read_dta("REC42.dta")
cat("Registros leídos:", nrow(rec42))
```

### Creación de base de anemia materna

```{r base-anemia-madre}
anemia_madre <- rec42 %>%
  mutate(
    HHID = str_trim(str_sub(CASEID, 1, 9)),
    HVIDX = as.numeric(str_trim(str_sub(CASEID, 10, 12)))
  ) %>%
  # V457: Nivel de anemia de la madre
  # 1-3 = Tiene anemia (severa, moderada, leve), 4 = No tiene, 9 = Missing
  mutate(
    anemiamadre = case_when(
      V457 >= 1 & V457 <= 3 ~ "Madre Tiene anemia",
      V457 == 4 ~ "Madre No tiene anemia",
      V457 == 9 ~ NA_character_,
      TRUE ~ NA_character_
    )
  ) %>%
  select(HHID, HVIDX, anemiamadre) %>%
  distinct(HHID, HVIDX, .keep_all = TRUE)

cat("Registros en anemia_madre:", nrow(anemia_madre))
```

---

## Módulo REC44: Anemia del Niño

Este módulo contiene las mediciones antropométricas y de hemoglobina de los niños.

### Lectura y procesamiento

```{r procesamiento-rec44}
rec44 <- read_dta("REC44.dta")
cat("Registros leídos:", nrow(rec44))
```

### Creación de base de anemia del niño

```{r base-anemia-nino}
anemia_nino <- rec44 %>%
  mutate(
    HHID = str_trim(str_sub(CASEID, 1, 9)),
    HVIDX = as.numeric(str_trim(str_sub(CASEID, 10, 12)))
  ) %>%
  rename(edadmeses = HW1) %>%
  # Crear grupos de edad
  mutate(
    edadniño012 = if_else(edadmeses >= 0 & edadmeses <= 12, 1, 0),
    edadniño1335 = if_else(edadmeses >= 13 & edadmeses <= 35, 1, 0),
    edadniño3659 = if_else(edadmeses >= 36 & edadmeses <= 59, 1, 0)
  ) %>%
  # HW57: Nivel de anemia del niño
  # 1 = Severa, 2 = Moderada, 3 = Leve, 4 = No tiene, 9 = Missing
  mutate(
    d_anemia = case_when(
      HW57 >= 1 & HW57 <= 3 ~ "Tiene Anemia",
      HW57 == 4 ~ "No tiene anemia",
      HW57 == 9 ~ NA_character_,
      TRUE ~ NA_character_
    )
  ) %>%
  mutate(
    anemia = case_when(
      HW57 == 4 ~ "Sin Anemia",
      HW57 == 3 ~ "Leve",
      HW57 == 2 ~ "Moderado",
      HW57 == 1 ~ "Grave",
      HW57 == 9 ~ NA_character_,
      TRUE ~ NA_character_
    )
  ) %>%
  select(HHID, HVIDX, HWIDX, edadmeses, edadniño012, edadniño1335, 
         edadniño3659, d_anemia, anemia, HW13, HW55)

cat("Registros en anemia_nino:", nrow(anemia_nino))
```

---

# Integración de bases de datos

## Unión de bases de niños

Se integran los tres módulos relacionados con los niños: sexo, peso al nacer y anemia.

```{r union-ninos}
base_ninos <- sexo_nino %>%
  left_join(peso_nacer, by = c("HHID", "HVIDX", "HWIDX")) %>%
  left_join(anemia_nino, by = c("HHID", "HVIDX", "HWIDX")) %>%
  arrange(HHID, HVIDX, HWIDX)

cat("Registros en base_ninos:", nrow(base_ninos))
```

## Unión de bases de madres

Se integran los datos de la madre con su información de anemia, filtrando solo las encuestas completas.

```{r union-madres}
base_madre <- datos_madre %>%
  left_join(anemia_madre, by = c("HHID", "HVIDX")) %>%
  # V015 == 1 indica encuesta completa
  filter(V015 == 1) %>%
  select(-V015)

cat("Registros en base_madre:", nrow(base_madre))
```

## Unión final: Niños con Madres

```{r union-final}
base_anemia <- base_ninos %>%
  inner_join(base_madre, by = c("HHID", "HVIDX"))

cat("Registros después de unir niños con madres:", nrow(base_anemia))
```

---

# Aplicación de filtros

Se aplican los criterios de inclusión definidos en la metodología ENDES:

## Filtro 1: Niños vivos

```{r filtro-vivos}
n_inicial <- nrow(base_anemia)

# B5: Estado de supervivencia (0 = fallecido, 1 = vivo)
base_anemia <- base_anemia %>%
  filter(B5 != 0)

cat("Eliminados por fallecimiento:", n_inicial - nrow(base_anemia))
cat("\nRegistros restantes:", nrow(base_anemia))
```

## Filtro 2: Niños efectivamente medidos

```{r filtro-medidos}
n_temp <- nrow(base_anemia)

# HW13: Resultado de la medición (0 = medido)
base_anemia <- base_anemia %>%
  filter(HW13 == 0)

cat("Eliminados por no medición:", n_temp - nrow(base_anemia))
cat("\nRegistros restantes:", nrow(base_anemia))
```

## Filtro 3: Consentimiento informado

```{r filtro-consentimiento}
n_temp <- nrow(base_anemia)

# HW55: Consentimiento para prueba de anemia (0 = aceptó)
base_anemia <- base_anemia %>%
  filter(HW55 == 0)

cat("Eliminados por falta de consentimiento:", n_temp - nrow(base_anemia))
cat("\nRegistros restantes:", nrow(base_anemia))
```

## Limpieza de variables auxiliares

```{r limpieza-auxiliares}
base_anemia <- base_anemia %>%
  select(-B5, -HW13, -HW55) %>%
  arrange(HHID, HVIDX, HWIDX)
```

---

# Base de datos final

## Ordenamiento de variables

```{r ordenamiento-final}
base_anemia <- base_anemia %>%
  select(
    HHID, HVIDX, HWIDX, BORD, sexo, pesoalnacer, edadmeses,
    edadniño012, edadniño1335, edadniño3659, d_anemia, anemia,
    conglome, hogar, edadmadre, sch_madre, educmadre, lengmaterna,
    wealth_index, riqueza, region, area, altitud, estrato, V005, peso,
    anemiamadre
  )
```

## Exportación

```{r exportacion}
write.csv(base_anemia, "BASE_ANEMIA_F.csv", row.names = FALSE)
cat("Archivo exportado: BASE_ANEMIA_F.csv")
```

---

# Resumen de resultados

## Dimensiones de la base final

```{r resumen-dimensiones}
cat("Total de registros:", nrow(base_anemia), "\n")
cat("Total de variables:", ncol(base_anemia))
```

## Diccionario de variables

```{r diccionario, echo=FALSE}
diccionario <- data.frame(
  Variable = c("HHID", "HVIDX", "HWIDX", "BORD", "sexo", "pesoalnacer", 
               "edadmeses", "edadniño012", "edadniño1335", "edadniño3659",
               "d_anemia", "anemia", "conglome", "hogar", "edadmadre",
               "sch_madre", "educmadre", "lengmaterna", "wealth_index",
               "riqueza", "region", "area", "altitud", "estrato", "V005",
               "peso", "anemiamadre"),
  Descripcion = c("ID del hogar", "Índice de la madre", "Índice del niño",
                  "Orden de nacimiento", "Sexo del niño", "Peso al nacer (kg)",
                  "Edad en meses", "Edad 0-12 meses", "Edad 13-35 meses", 
                  "Edad 36-59 meses", "Tiene anemia (dicotómica)", 
                  "Nivel de anemia", "Conglomerado", "Número de hogar",
                  "Edad de la madre", "Años de escolaridad madre",
                  "Nivel educativo madre", "Lengua materna",
                  "Índice de riqueza (categorías)", "Índice de riqueza (continuo)",
                  "Región", "Área de residencia", "Altitud (msnm)",
                  "Estrato", "Factor de ponderación original",
                  "Factor de ponderación reescalado", "Anemia de la madre")
)

kable(diccionario, format = "html", caption = "Diccionario de Variables") %>%
  kable_styling(bootstrap_options = c("striped", "hover", "condensed"),
                full_width = FALSE, position = "left")
```

## Valores faltantes

```{r valores-faltantes}
na_summary <- sapply(base_anemia, function(x) sum(is.na(x)))
na_summary <- na_summary[na_summary > 0]

if(length(na_summary) > 0) {
  na_df <- data.frame(
    Variable = names(na_summary),
    `Valores NA` = as.numeric(na_summary),
    Porcentaje = round(as.numeric(na_summary) / nrow(base_anemia) * 100, 2)
  )
  
  kable(na_df, format = "html", caption = "Resumen de Valores Faltantes") %>%
    kable_styling(bootstrap_options = c("striped", "hover"),
                  full_width = FALSE, position = "left")
} else {
  cat("No se encontraron valores faltantes en la base de datos.")
}
```

## Distribución de la variable dependiente

```{r dist-anemia}
tabla_anemia <- base_anemia %>%
  count(d_anemia) %>%
  mutate(Porcentaje = round(n / sum(n) * 100, 1))

kable(tabla_anemia, format = "html", 
      col.names = c("Condición", "Frecuencia", "Porcentaje (%)"),
      caption = "Distribución de Anemia Infantil") %>%
  kable_styling(bootstrap_options = c("striped", "hover"),
                full_width = FALSE, position = "left")
```

---

# Información de la sesión

```{r session-info}
sessionInfo()
```
